【裁判字號】    97,交聲,2276
【裁判日期】    971024
【裁判案由】    違反道路交通管理處罰條例聲明異議
【裁判全文】
臺灣臺北地方法院交通事件裁定        97年度交聲字第2276號
原處分機關  臺北市交通事件裁決所
異  議  人
即受處分人  乙○
上列異議人即受處分人因違反道路交通管理處罰條例案件，對於
臺北市交通事件裁決所97年8 月28日所為之處分（原處分案號：
北市裁罰字第裁22-AEW831號），聲明異議，本院裁定如下：
    主  文
原處分關於處罰鍰新臺陸佰元並記違規點數壹點部分，均撤銷。
上開撤銷部分，乙○不罰。
其餘異議駁回。
    理  由
一、按道路交通管理處罰條例所規範之車輛，係指在道路上以原
    動機行駛之汽車（包括機器腳踏車）或以人力、獸力行駛之
    車輛，而道路交通安全規則所規範之「汽車」，係指在道路
    上不依軌道或電力架線而以原動機行駛之車輛（包含機器腳
    踏車），道路交通管理處罰條例第3 條第8 款、道路交通安
    全規則第2 條第1 項第1 款分別定有明文。次按汽車駕駛人
    ，駕車行駛人行道者，處新臺幣（下同）600 元以上1,800
    百元以下罰鍰；汽車駕駛人有道路交通管理處罰條例第45條
    情形者，除依原條款處罰鍰外，並予記點1 點，道路交通管
    理處罰條例第45條第6 款、第63條第1 項第1 款亦分別定有
    明文。再按汽車駕駛人，駕駛汽車不服從交通勤務警察或依
    法令執行交通指揮、稽查任務人員之指揮或稽查者，處900
    元以上1,800 元以下罰鍰，並應記違規點數1 點，道路交通
    管理處罰條例第60條第2 項第1 款、第63條第1 項第1 款亦
    有明定。
二、本件原處分機關即臺北市交通事件裁決所以異議人即受處分
    人乙○騎乘車牌號碼GLE －586 號重型機車，於民國97年6
    月14日下午4 時10分許，行駛在臺北市市○○道○ 段之人行
    道上，適為於該處值勤之臺北市政府警察局大安分局新生南
    路派出所員警甲○○發覺，遂將異議人攔停而欲掣單舉發，
    詎異議人竟不服從員警之稽查，拒絕出示駕照、行照，經員
    警當場記明該車之車牌號碼、車輛種類等資料，而以異議人
    有違反道路交通管理處罰條例第45條第6 款、第60條第2 項
    規定之行為逕行掣單舉發。嗣因異議人於應到案日期前向原
    處分機關提出申訴，原處分機關請舉發單位調查結果，仍認
    異議人有前揭違規行為，原處分機關遂於97年8 月28日依道
    路交通管理處罰條例第45條第6 款、第60條第2 項、第63條
    第1 項第1 款及違反道路交通管理事件統一裁罰標準表規定
    ，裁處異議人共1,500 元之罰鍰，並共記違規點數2 點，合
    先敘明。
三、異議人聲明異議意旨略以：當時本人騎乘機車等候綠燈通行
    ，忽覺尿道膨脹，急需解尿，因本人身患尿道出血病甫出院
    1 星期，醫師交代不得禁尿，在情急之下，行駛上人行道約
    2 公尺半處停下，急往廁所解尿。此時隨後而來的員警上前
    要我拿出駕照，我請他稍等，先讓我到廁所解尿，該員警堅
    持本人需先拿出證件，但本人若不速往解尿就會導致再出血
    ，因而未理會員警之要求即至廁所解尿。之後本人回到停車
    之處，員警正在抄寫車號開單，本人問他可否同情病人網開
    一面，然員警卻以惡劣態度對待本人；本人又詢問員警罰多
    少，員警回答不知道，本人一時忍無可忍，拒絕簽名。本人
    並非是故意違規，是為此聲明異議，請求撤銷原處分等語。
四、經查：
  (一)關於撤銷原處分部分：
  1.查異議人於97年6 月14日下午4 時10分許，騎乘其所有車牌
    號碼GLE-586 號重型機車，在臺北市市○○道○ 段，違規行
    駛人行道之事實，為異議人所不爭執，且有臺北市政府警察
    局舉發違反道路交通管理事件通知單1 紙在卷可稽，是異議
    人之違規行為，堪予認定。又異議人辯稱其身患尿道出血病
    之情，業據提出臺北市立聯合醫院中興院區診斷證明書1 紙
    為證，而觀諸該診斷證明書，確實詳載異議人罹患前列腺肥
    大症合併急性尿滯留，而於97年6 月5 日前往該院急診治療
    等情，是異議人確有尿道疾病之事實，堪認屬實。
  2.證人即舉發本件之臺北市政府警察局大安分局新生南路派出
    所員警甲○○，業於本院調查時結證稱：「（提示舉發單問
    ：本件是否為你舉發？）是。（問：當天擔任何勤務？）巡
    邏，當時只有我一人。（問：可否說明當天舉發經過？）當
    天我行駛市○○道○段，往東方向，當時我在違規人的後方
    ，我原來要右轉建國南路，我見違規人原來也是在我前面要
    右轉，異議人卻突然騎上人行道，我上前對他舉發。當時西
    向東是綠燈，往東建國南路右轉時，是綠燈。（問：舉發時
    發生何事？）我向他要求駕照、行照，告知他違規項目是行
    駛人行道，異議人表示他是要上廁所，異議人表示他有疾病
    ，因為他左轉人行道旁是一家加油站，我要求他出示證件，
    異議人認為他提供後，我就會開單，所以他不願意提供，當
    時跟我有一些爭執，異議人說他是生病人，要我原諒他，異
    議人將車停在當下，就走到加油站，他就說：你要開單的話
    就來，異議人拒絕出示證件，我就對他不出示證件及違規部
    分逕行舉發。（問：你的意思是說在對話的途中，他就跑進
    去加油站？）是，異議人說你要開的話就開。（問：依你判
    斷，異議人是否進去加油站廁所？）他的方向是往廁所方向
    ，但是有無去廁所，不能確定。」等語（見本院97年10月6
    日訊問筆錄），證人甲○○身為執法人員，衡情應無甘冒偽
    證刑責而故為偽證之理由，且異議人與證人就當日舉發經過
    、舉發當時燈光號誌狀況、異議人前往加油站廁所等情形所
    述皆互核一致，全無不合或矛盾之處，堪認異議人前開騎上
    人行道係為至加油站廁所解尿之辯詞，應屬真實。
  3.按行政罰法第13條參照刑法第24條第1 項，定有「因避免自
    己或他人生命、身體、自由、名譽或財產之緊急危難而出於
    不得已之行為，不予處罰。但避難行為過當者，得減輕或免
    除其處罰。」之緊急避難阻卻違法規定。該法定阻卻違法事
    由之要件，其一為緊急危難狀態之存在，其二為實行緊急避
    難行為在客觀上必須係不得已者，而其主觀上必須出於救助
    之意思。是該條文「出於不得已之行為」，必須通過比例原
    則之檢驗，亦即其避難行為之目的適當、行為之方式應屬「
    唯一」且「必要」，且應選擇造成損害最小之方式為之。而
    行政罰法是有關行政秩序罰之總則性規定，且道路交通管理
    處罰條例對此未有特別規定，則本件交通違規事件如符合前
    述緊急避難之要件，自有適用之餘地。查異議人罹患尿道疾
    病，一旦憋尿即有尿道出血之可能，且該危難應屬緊急，異
    議人如不立即採取避難措施，將有可能喪失救助或保全異議
    人身體法益之機會，足認客觀上確有緊急避難之狀態存在；
    而異議人此時行駛人行道行為係為及早至加油站廁所解尿，
    是該行駛人行道之行為亦符合客觀上不得已者，因如不採取
    此一行為，並無其他更能及時至加油站廁所之措施。又異議
    人當時之行向號誌為綠燈，異議人並無規避紅燈右轉而行駛
    人行道之必要，且該處確實有一加油站，異議人亦係往加油
    站廁所方向前進，此業據證人證述屬實，已如前述，足證異
    議人主觀上確有避免其身體法益之緊急危難意思存在。再者
    ，異議人之身體法益應較行駛人行道所侵害之交通秩序法益
    為重，是此一行駛人行道避難行為應不過當。從而，應認此
    時確實存在緊急避難情狀及實施避難行為而該當於緊急避難
    之要件。
  4.綜此，原處分機關認為異議人行駛人行道之違規事證明確，
    而依道路交通管理處罰條例第45條第6 款、第63條第1 項第
    1 款及違反道路交通管理事件統一裁罰基準及處理細則之規
    定，裁決處罰鍰600 元，並記違規點數1 點，固非無見，惟
    疏未注意行政罰上亦有緊急避難此一阻卻違法事由之適用。
    本件異議人行駛人行道之行為，因該當緊急避難要件而得以
    阻卻違法，已如前述，原處分機關未予詳查，遽予裁罰，自
    有未恰，應由本院將原處分關於處罰鍰600 元並記違規點數
    1 點之部分撤銷，改諭知異議人不罰，以資適法。
  (二)關於異議駁回部份：
  1.查異議人於97年6 月14日下午4 時10分許，騎乘其所有車牌
    號碼GLE-586 號重型機車，在臺北市市○○道○ 段，因違規
    行駛人行道而遭員警取締，卻拒絕出示駕照、行照之事實，
    為異議人所不爭執，且有證人即舉發員警甲○○於本院訊問
    時證述屬實，此部分事實堪以認定。
  2.異議人辯稱其係為先至廁所解尿，方拒絕出示駕照、行照云
    云。惟查，異議人雖確實罹患尿道疾病，於遭員警攔查時亦
    尚未至廁所解尿，然縱認斯時客觀上確有緊急避難情狀存在
    ，但異議人於向員警解釋罹患疾病、爭執可否不予取締之同
    時，即足以利用該段時間出示駕照、行照供員警查核，於提
    供駕照、行照後再速往廁所，故足認異議人當時僅係為規避
    違規之罰責，其主觀上並無緊急避難意思存在，自難認其違
    規行為合致上開緊急避難之要件。況異議人於解尿完畢返回
    機車停放所在時，承辦員警尚未完成舉發行為，異議人亦可
    出示相關證件供承辦員警辦理，乃異議人竟拒絕出示，異議
    人有不服從稽查取締之違規故意甚明。從而，異議人就其不
    服從交通勤務警察指揮之違規行為，自無從依行政罰法第13
    條緊急避難之規定阻卻違法。
  3.異議人雖稱員警應同情病人，網開一面云云。惟查，按行政
    法院審查行政機關依裁量權所為之行政處分，以其作為或不
    作為逾越權限或濫用權力為限，行政法院得予撤銷；又逾越
    權限或濫用權力之行政處分，以違法論，行政訴訟法第201
    條及第4 條第2 項分別定有明文。亦即，行政法院對行政機
    關依裁量權所為行政處分之司法審查範圍限於裁量之合法性
    ，而不及於裁量行使之妥當性（最高行政法院92年度判字第
    1725號判決意旨可資參照）。又交通聲明異議雖因立法政策
    之考量，而將其救濟途徑劃歸為普通法院審查，其案件性質
    畢竟屬於人民對於交通裁決機關所為行政處分而提起之訴訟
    ，則前述最高行政法院判決意旨於交通聲明異議事件，自有
    適用之餘地。本件違規事證甚為明確，雖異議人確實有罹患
    疾病之情事，值勤員警本於其行政裁量之職權範圍，依現場
    情況判斷，認異議人拒絕出示駕照、行照之行為已嚴重影響
    交通秩序，且異議人亦非出於不得已之行為，致違反道路交
    通管理處罰條例之規定，則員警為本件之舉發，難認有何違
    誤之處。從而，承辦員警依其裁量權限決定予以舉發後，裁
    罰機關依法裁決處罰，既無逾越權限或濫用權力之情況，本
    院作為裁量合法性與否之司法審查機關，自無從對該裁量行
    使之妥當性加以審究。是異議人以此作為異議之理由，尚無
    足採。
  4.從而，原處分機關依前開道路交通管理處罰條例第60條第2
    項第1 款、第63條第1 項第1 款及違反道路交通管理事件統
    一裁罰基準表之規定，裁處受處分人罰鍰900 元並記違規點
    數1 點，尚無違誤。異議人猶執前詞指摘原處分不當，為無
    理由，自應將其異議駁回。
五、綜上所述，原處分機關依道路交通管理處罰條例第45條第6
    款、第63條第1 項第1 款規定，裁處受處分人罰鍰600 元，
    並記違規點數1 點部分，於法未合，異議人此部分之異議有
    理由，自應由本院撤銷原處分，並另為異議人不罰之諭知，
    爰裁定如主文第1 項及第2 項所示。至原處分機關依道路交
    通管理處罰條例第60條第2 項第1 款、第63條第1 項第1 款
    裁處受處分人罰鍰900 元並記違規點數1 點部分，原處分機
    關之裁處，核無違誤，異議人之異議為無理由，自應將其異
    議駁回，爰裁定如主文第3 項所示。
六、據上論斷，應依道路交通案件處理辦法第19條、第20條前段
    ，裁定如主文。
中    華    民    國    97    年    10    月    24    日
                  交通法庭法  官  林孟皇
本正本證明與原本無異。
如不服本裁定應於送達後5日內向本院提出抗告狀。
                          書記官  楊雅鈞
中    華    民    國    97    年    10    月    24    日


司法院資訊處製作；財團法人民間司法改革基金會備份。
